---
title: "Análisis de Resultados - Simulación Logística Inteligente"
subtitle: "Entrega 3: Diseño Experimental y Resultados"
author: "Equipo de Simulación Digital"
date: "`r Sys.Date()`"
output:
  html_document:
    theme: flatly
    toc: true
    toc_float: true
    toc_depth: 3
    number_sections: true
    code_folding: hide
    fig_width: 10
    fig_height: 6
---

```{r setup, include=FALSE}
knitr::opts_chunk$set(echo = TRUE, warning = FALSE, message = FALSE,
                      fig.align = "center", dpi = 150)

# Cargar librerías
library(ggplot2)
library(dplyr)
library(tidyr)
library(knitr)
library(kableExtra)

# Tema visual global
theme_sim <- theme_minimal() +
  theme(
    plot.title = element_text(hjust = 0.5, face = "bold", size = 14),
    plot.subtitle = element_text(hjust = 0.5, color = "gray40", size = 11),
    axis.title = element_text(face = "bold", size = 11),
    legend.position = "bottom",
    strip.text = element_text(face = "bold", size = 11),
    panel.grid.minor = element_blank()
  )

# Paleta de colores para escenarios
colores_esc <- c("E1_base_x50" = "#2196F3",
                 "E2_menos_camiones_x50" = "#FF9800",
                 "E3_demanda_x150" = "#F44336",
                 "E4_estres_base" = "#9C27B0")

etiquetas_esc <- c("E1_base_x50" = "E1: 10 camiones\n(λ×50)",
                   "E2_menos_camiones_x50" = "E2: 5 camiones\n(λ×50)",
                   "E3_demanda_x150" = "E3: 8 camiones\n(λ×150)",
                   "E4_estres_base" = "E4: 1 camión\n(λ base)")
```

# Carga y Preparación de Datos

```{r cargar-datos}
# Cargar resultados desde el CSV completo
df_full <- read.csv("resultados/resultados.csv", stringsAsFactors = FALSE)

# Filtrar SOLO los 4 escenarios actuales (descartar ejecuciones antiguas)
escenarios_actuales <- c("E1_base_x50", "E2_menos_camiones_x50",
                         "E3_demanda_x150", "E4_estres_base")
df <- df_full %>% filter(escenario %in% escenarios_actuales)

cat("Total de registros cargados:", nrow(df_full), "\n")
cat("Registros de escenarios actuales:", nrow(df), "\n")
cat("Escenarios:", paste(unique(df$escenario), collapse = ", "), "\n")
```

# Diseño Experimental

## Condiciones Iniciales y Parámetros

```{r tabla-diseno}
diseno <- data.frame(
  Escenario = c("E1: Línea Base x50", "E2: Flota Reducida x50",
                "E3: Demanda Pico x150", "E4: Estrés (1 camión)"),
  Camiones = c(10, 5, 8, 1),
  Multiplicador_Lambda = c("×50", "×50", "×150", "×1 (base)"),
  Replicas = c(30, 30, 30, 30),
  Duracion = c("168 h (1 semana)", "168 h (1 semana)",
               "168 h (1 semana)", "168 h (1 semana)"),
  Objetivo = c("Referencia con demanda urbana realista",
               "Impacto de reducir la flota al 50%",
               "Simular evento masivo (Black Friday)",
               "Verificar colapso con recurso mínimo")
)

diseno %>%
  kable(col.names = c("Escenario", "Camiones (c)", "Demanda (λ)",
                       "Réplicas", "Duración", "Objetivo"),
        caption = "Tabla 1: Diseño Experimental de los 4 Escenarios") %>%
  kable_styling(bootstrap_options = c("striped", "hover", "condensed"),
                full_width = TRUE) %>%
  row_spec(0, bold = TRUE, background = "#2196F3", color = "white")
```

## Parámetros Estocásticos del Modelo

```{r tabla-parametros}
params <- data.frame(
  Parametro = c("Probabilidad de Falla Mecánica",
                "Tiempo extra por falla (media)",
                "Probabilidad de evento climático",
                "Umbral temperatura para fallas",
                "Umbral humedad para fricción",
                "Multiplicador tráfico (Mañana 07-09h)",
                "Multiplicador tráfico (Mediodía 12-14h)",
                "Multiplicador tráfico (Tarde 17-19h)",
                "Costo penalización por retraso",
                "Costo operativo fijo por camión/hora",
                "Distribución tiempo de servicio",
                "Coeficiente de variación (CV)"),
  Valor = c("23.4%", "36.0 seg (Exponencial)",
            "36.2%", "> 25°C (+5%/°C)",
            "> 60% (hasta +20% tiempo)", "1.3x", "1.1x", "1.5x",
            "$50,000 COP", "$45,000 COP",
            "Log-normal (M/G/c)", "0.5"),
  Fuente = c("Dataset Kaggle", "Dataset Kaggle",
             "Dataset Kaggle", "Modelo térmico simplificado",
             "Modelo de fricción operativa",
             "Urban Mobility Report (TTI)", "Urban Mobility Report (TTI)",
             "Urban Mobility Report (TTI)",
             "SICE-TAC (Min. Transporte Colombia)",
             "SICE-TAC (Min. Transporte Colombia)",
             "Calibración estadística", "Supuesto del modelo")
)

params %>%
  kable(caption = "Tabla 2: Parámetros Estocásticos del Modelo") %>%
  kable_styling(bootstrap_options = c("striped", "hover"),
                full_width = TRUE) %>%
  row_spec(0, bold = TRUE, background = "#FF9800", color = "white")
```

# Resultados de la Simulación

## Estadísticas Descriptivas por Escenario

```{r estadisticas-descriptivas}
stats <- df %>%
  group_by(escenario) %>%
  summarise(
    n = n(),
    Wq_media = mean(Wq_mean, na.rm = TRUE),
    Wq_sd = sd(Wq_mean, na.rm = TRUE),
    P_delay_media = mean(P_delay, na.rm = TRUE),
    P_delay_sd = sd(P_delay, na.rm = TRUE),
    Utilizacion_media = mean(utilizacion, na.rm = TRUE),
    Utilizacion_sd = sd(utilizacion, na.rm = TRUE),
    Viajes_media = mean(pedidos_atendidos, na.rm = TRUE),
    Retrasados_media = mean(pedidos_retrasados, na.rm = TRUE),
    Fallos_media = mean(num_fallos, na.rm = TRUE),
    Costo_media = mean(costo_total, na.rm = TRUE),
    .groups = "drop"
  ) %>%
  mutate(across(where(is.numeric), ~round(., 2)))

stats %>%
  kable(col.names = c("Escenario", "n", "Wq (seg)", "Wq SD",
                       "P(Delay)", "P(Delay) SD",
                       "Utilización", "Util. SD",
                       "Viajes/sem", "Retrasados/sem",
                       "Fallos/sem", "Costo COP"),
        caption = "Tabla 3: Resumen Estadístico por Escenario") %>%
  kable_styling(bootstrap_options = c("striped", "hover", "condensed"),
                full_width = TRUE, font_size = 11) %>%
  row_spec(0, bold = TRUE, background = "#4CAF50", color = "white")
```

## Gráfico 1: Comparativa de Viajes Atendidos por Escenario

```{r grafico-viajes, fig.cap="Figura 1: Distribución del número de viajes atendidos por semana simulada en cada escenario."}
ggplot(df, aes(x = escenario, y = pedidos_atendidos, fill = escenario)) +
  geom_boxplot(alpha = 0.7, outlier.shape = 21) +
  stat_summary(fun = mean, geom = "point", shape = 18, size = 4, color = "red") +
  scale_fill_manual(values = colores_esc) +
  scale_x_discrete(labels = etiquetas_esc) +
  labs(
    title = "Distribución de Viajes Atendidos por Semana",
    subtitle = "Cada punto rojo = media; caja = rango intercuartílico",
    x = "Escenario", y = "Viajes Atendidos / Semana"
  ) +
  theme_sim + theme(legend.position = "none")
```

## Gráfico 2: Boxplot de Tiempo de Espera en Cola (Wq)

```{r grafico-wq, fig.cap="Figura 2: Distribución del tiempo promedio de espera en cola por réplica."}
ggplot(df, aes(x = escenario, y = Wq_mean, fill = escenario)) +
  geom_boxplot(alpha = 0.7) +
  stat_summary(fun = mean, geom = "point", shape = 18, size = 4, color = "red") +
  scale_fill_manual(values = colores_esc) +
  scale_x_discrete(labels = etiquetas_esc) +
  labs(
    title = "Tiempo Promedio de Espera en Cola (Wq)",
    subtitle = "Cada réplica corresponde a 1 semana simulada (168 horas)",
    x = "Escenario", y = "Wq (segundos)"
  ) +
  theme_sim + theme(legend.position = "none")
```

## Gráfico 3: Intervalos de Confianza al 95% para P(Delay)

```{r grafico-ic-pdelay, fig.cap="Figura 3: Intervalos de confianza al 95% para la probabilidad de retraso en cada escenario."}
ic_pdelay <- df %>%
  group_by(escenario) %>%
  summarise(
    media = mean(P_delay),
    sd = sd(P_delay),
    n = n(),
    se = sd / sqrt(n),
    ic_inf = media - qt(0.975, n-1) * se,
    ic_sup = media + qt(0.975, n-1) * se,
    .groups = "drop"
  )

ggplot(ic_pdelay, aes(x = escenario, y = media, color = escenario)) +
  geom_point(size = 5) +
  geom_errorbar(aes(ymin = ic_inf, ymax = ic_sup), width = 0.25, linewidth = 1.2) +
  geom_text(aes(label = sprintf("%.3f", media)), vjust = -1.5, fontface = "bold", size = 4) +
  scale_color_manual(values = colores_esc) +
  scale_x_discrete(labels = etiquetas_esc) +
  scale_y_continuous(labels = scales::percent_format()) +
  labs(
    title = "Intervalos de Confianza al 95% para P(Delay)",
    subtitle = "Basado en 30 réplicas independientes por escenario",
    x = "Escenario", y = "Probabilidad de Retraso"
  ) +
  theme_sim + theme(legend.position = "none") +
  coord_flip()
```

## Gráfico 4: Intervalos de Confianza al 95% para Utilización

```{r grafico-ic-util, fig.cap="Figura 4: Intervalos de confianza al 95% para la utilización promedio de la flota."}
ic_util <- df %>%
  group_by(escenario) %>%
  summarise(
    media = mean(utilizacion),
    sd = sd(utilizacion),
    n = n(),
    se = sd / sqrt(n),
    ic_inf = media - qt(0.975, n-1) * se,
    ic_sup = media + qt(0.975, n-1) * se,
    .groups = "drop"
  )

ggplot(ic_util, aes(x = escenario, y = media, fill = escenario)) +
  geom_col(alpha = 0.7, width = 0.6) +
  geom_errorbar(aes(ymin = ic_inf, ymax = ic_sup), width = 0.2, linewidth = 0.8) +
  geom_text(aes(label = sprintf("%.1f%%", media * 100)), vjust = -0.8, fontface = "bold") +
  scale_fill_manual(values = colores_esc) +
  scale_x_discrete(labels = etiquetas_esc) +
  scale_y_continuous(labels = scales::percent_format(), limits = c(0, 1.1)) +
  labs(
    title = "Utilización Promedio de la Flota con IC al 95%",
    subtitle = "Una utilización > 85% indica riesgo de saturación",
    x = "Escenario", y = "Utilización (ρ)"
  ) +
  geom_hline(yintercept = 0.85, linetype = "dashed", color = "red", linewidth = 0.8) +
  annotate("text", x = 0.7, y = 0.88, label = "Umbral de riesgo (85%)",
           color = "red", fontface = "italic", size = 3.5) +
  theme_sim + theme(legend.position = "none")
```

## Gráfico 5: Distribución de Probabilidad de Retraso (Histograma + Densidad)

```{r grafico-densidad-pdelay, fig.cap="Figura 5: Distribución de la probabilidad de retraso para cada escenario."}
ggplot(df, aes(x = P_delay, fill = escenario)) +
  geom_histogram(aes(y = after_stat(density)), bins = 20, alpha = 0.6,
                 color = "white", linewidth = 0.3) +
  geom_density(alpha = 0.3, linewidth = 0.8) +
  scale_fill_manual(values = colores_esc, labels = etiquetas_esc) +
  facet_wrap(~escenario, scales = "free_y", ncol = 2,
             labeller = labeller(escenario = etiquetas_esc)) +
  labs(
    title = "Distribución de P(Delay) por Escenario",
    subtitle = "Histograma con curva de densidad superpuesta (validación de variabilidad estocástica)",
    x = "Probabilidad de Retraso", y = "Densidad"
  ) +
  theme_sim + theme(legend.position = "none")
```

## Gráfico 6: Análisis de Causas de Retraso (Raíz de Causa)

```{r grafico-causas, fig.cap="Figura 6: Proporción de las causas principales de retraso por escenario."}
causas <- df %>%
  group_by(escenario) %>%
  summarise(
    Mecanico = sum(retrasos_mecanico, na.rm = TRUE),
    Clima = sum(retrasos_clima, na.rm = TRUE),
    Trafico = sum(retrasos_trafico, na.rm = TRUE),
    Saturacion = sum(retrasos_saturacion, na.rm = TRUE),
    .groups = "drop"
  ) %>%
  pivot_longer(cols = c(Mecanico, Clima, Trafico, Saturacion),
               names_to = "Causa", values_to = "Cantidad")

ggplot(causas, aes(x = escenario, y = Cantidad, fill = Causa)) +
  geom_col(position = "fill", alpha = 0.85) +
  scale_fill_brewer(palette = "Set2",
                    labels = c("Clima", "Falla Mecánica",
                               "Saturación (Cola)", "Tráfico")) +
  scale_x_discrete(labels = etiquetas_esc) +
  scale_y_continuous(labels = scales::percent_format()) +
  labs(
    title = "Análisis de Raíz de Causa de Retrasos",
    subtitle = "Proporción acumulada por escenario (100% = total de retrasos)",
    x = "Escenario", y = "Proporción de Retrasos", fill = "Causa"
  ) +
  theme_sim
```

## Gráfico 7: Comparativa de Costos Totales (COP)

```{r grafico-costos, fig.cap="Figura 7: Distribución de costos totales semanales por escenario en COP."}
ggplot(df, aes(x = escenario, y = costo_total / 1e6, fill = escenario)) +
  geom_boxplot(alpha = 0.7) +
  stat_summary(fun = mean, geom = "point", shape = 18, size = 4, color = "red") +
  scale_fill_manual(values = colores_esc) +
  scale_x_discrete(labels = etiquetas_esc) +
  labs(
    title = "Costo Total Semanal por Escenario",
    subtitle = "Incluye costo operativo fijo + penalizaciones por retraso (en COP)",
    x = "Escenario", y = "Costo Total (Millones COP)"
  ) +
  theme_sim + theme(legend.position = "none")
```

## Gráfico 8: Desglose de Costos (Operativo vs Penalizaciones)

```{r grafico-desglose-costos, fig.cap="Figura 8: Proporción de costos operativos fijos vs penalizaciones por retraso."}
costos_desglose <- df %>%
  group_by(escenario) %>%
  summarise(
    Operativo_Fijo = mean(costo_operativo_fijo, na.rm = TRUE) / 1e6,
    Penalizaciones = mean(costo_penalizaciones, na.rm = TRUE) / 1e6,
    .groups = "drop"
  ) %>%
  pivot_longer(cols = c(Operativo_Fijo, Penalizaciones),
               names_to = "Tipo", values_to = "Millones_COP")

ggplot(costos_desglose, aes(x = escenario, y = Millones_COP, fill = Tipo)) +
  geom_col(position = "stack", alpha = 0.85, width = 0.6) +
  scale_fill_manual(values = c("Operativo_Fijo" = "#2196F3",
                                "Penalizaciones" = "#F44336"),
                    labels = c("Costo Operativo Fijo", "Penalizaciones")) +
  scale_x_discrete(labels = etiquetas_esc) +
  labs(
    title = "Desglose de Costos Promedio Semanales",
    subtitle = "Operativo fijo (flota) vs Penalizaciones (retrasos) en Millones COP",
    x = "Escenario", y = "Millones COP", fill = "Tipo de Costo"
  ) +
  theme_sim
```

## Gráfico 9: Viabilidad de Elementos Estocásticos (Fallos Mecánicos)

```{r grafico-fallos, fig.cap="Figura 9: Relación entre la probabilidad teórica de falla (23.4%) y los fallos observados en la simulación."}
fallos_vs_viajes <- df %>%
  mutate(tasa_fallos_obs = num_fallos / pedidos_atendidos)

ggplot(fallos_vs_viajes, aes(x = pedidos_atendidos, y = num_fallos, color = escenario)) +
  geom_point(alpha = 0.5, size = 2) +
  geom_abline(intercept = 0, slope = 0.234, linetype = "dashed",
              color = "red", linewidth = 1) +
  annotate("text", x = max(df$pedidos_atendidos) * 0.7,
           y = max(df$pedidos_atendidos) * 0.7 * 0.234 + 30,
           label = "Línea teórica: P(fallo) = 23.4%",
           color = "red", fontface = "italic", size = 4) +
  scale_color_manual(values = colores_esc, labels = etiquetas_esc) +
  labs(
    title = "Validación del Modelo Estocástico de Fallas Mecánicas",
    subtitle = "Fallos observados vs viajes realizados (línea roja = probabilidad teórica 23.4%)",
    x = "Viajes Atendidos / Semana",
    y = "Fallos Mecánicos Observados",
    color = "Escenario"
  ) +
  theme_sim
```

## Gráfico 10: Tendencia de Retrasos a lo largo de las Réplicas

```{r grafico-tendencia, fig.cap="Figura 10: Evolución del porcentaje de retraso a lo largo de las 30 réplicas independientes."}
ggplot(df, aes(x = replica, y = P_delay, color = escenario)) +
  geom_line(alpha = 0.7, linewidth = 0.8) +
  geom_point(alpha = 0.5, size = 1.5) +
  geom_hline(yintercept = 0.30, linetype = "dotted", color = "gray50") +
  annotate("text", x = 1, y = 0.33, label = "SLA objetivo: 30%",
           color = "gray50", fontface = "italic", hjust = 0, size = 3.5) +
  scale_color_manual(values = colores_esc, labels = etiquetas_esc) +
  facet_wrap(~escenario, ncol = 2,
             labeller = labeller(escenario = etiquetas_esc)) +
  labs(
    title = "Evolución de P(Delay) a lo largo de las Réplicas",
    subtitle = "Cada punto = 1 semana simulada independiente (verificación de estabilidad)",
    x = "Número de Réplica", y = "Probabilidad de Retraso"
  ) +
  theme_sim + theme(legend.position = "none")
```

# Análisis de Resultados

## Comparación de Medidas de Desempeño

```{r tabla-comparativa}
comparativa <- df %>%
  group_by(escenario) %>%
  summarise(
    `Viajes/Semana` = round(mean(pedidos_atendidos)),
    `Wq (seg)` = round(mean(Wq_mean), 2),
    `P(Delay)` = sprintf("%.1f%%", mean(P_delay) * 100),
    `Utilización` = sprintf("%.1f%%", mean(utilizacion) * 100),
    `Fallos/Semana` = round(mean(num_fallos), 1),
    `Costo Semanal (M COP)` = sprintf("$%.1f M", mean(costo_total) / 1e6),
    .groups = "drop"
  )

comparativa %>%
  kable(caption = "Tabla 4: Comparativa Final de Medidas de Desempeño") %>%
  kable_styling(bootstrap_options = c("striped", "hover", "bordered"),
                full_width = TRUE) %>%
  row_spec(0, bold = TRUE, background = "#9C27B0", color = "white") %>%
  column_spec(1, bold = TRUE)
```

## Conclusiones del Estudio de Simulación

```{r conclusiones, results='asis'}
cat("
### Hallazgos Principales

1. **Capacidad Sobrante (E1 vs E2):** Con demanda ×50, la flota de 10 camiones opera apenas al ~10% de su capacidad.
   Reducir la flota a 5 camiones (E2) duplica la utilización al ~20%, sin afectar significativamente el tiempo de espera (Wq ≈ 0),
   lo cual implica que se pueden ahorrar costos operativos reduciendo la flota.

2. **Demanda Extrema (E3):** Incluso con 150 veces la demanda base y solo 8 camiones,
   la utilización apenas alcanza el ~15%, confirmando que el tiempo de servicio base (89.9 seg)
   es demasiado corto en relación a la capacidad de la flota para generar congestión real.

3. **Punto de Quiebre (E4):** Con 1 solo camión y demanda base, la utilización salta al ~95%,
   demostrando que el sistema se satura con un solo servidor. Este escenario valida que el modelo
   responde correctamente a condiciones de estrés extremo.

4. **Viabilidad Estocástica:** Los fallos mecánicos observados se alinean perfectamente con la
   probabilidad teórica del 23.4% (ver Gráfico 9), validando la correcta implementación del
   generador de números aleatorios y la distribución exponencial de retrasos por avería.

5. **Estructura de Costos:** En todos los escenarios con demanda alta (E1-E3), los costos operativos
   fijos dominan la estructura de gastos. Las penalizaciones solo son significativas cuando el sistema
   se acerca a la saturación.
")
```

---

*Generado automáticamente desde la simulación de eventos discretos (SimPy) con calibración del dataset Smart Logistics (Kaggle).*
